【裁判字號】    95,易,1007
【裁判日期】    951017
【裁判案由】    詐欺
【裁判全文】
臺灣臺中地方法院刑事判決              95年度易字第1007號
公  訴  人  臺灣臺中地方法院檢察署檢察官
被      告  丙○○
選任辯護人  張居德律師
上列被告因詐欺案件，經檢察官提起公訴（95年度偵字第7581號）
，本院判決如下：
    主  文
丙○○無罪。
    犯罪事實
一、公訴意旨略以：被告丙○○基於為自己不法所有之意圖，於
    民國94年8月24日下午3時許，至臺中市○○區○○路 199號
    告訴人甲○○所經營之「真自然養生館」內，佯稱其親戚遭
    人綁架，急需籌措贖金，並當場交付面額新臺幣（下同）10
    萬元之支票1張（票號： 0000000，帳號：000000000，發票
    人：陳耀星，付款人：中國信託商業銀行中台南分行），欲
    調現使用，告訴人見其神情急切，且其為該館常客，不疑有
    詐，誤信為真，遂當場交付現金10萬元予被告，詎於 2日後
    見新聞報導，獲悉被告本人即為該綁架案之共犯，嗣支票經
    於94年 9月23日到期後提示，亦遭退票，乃悉受騙。因認被
    告所為，係涉犯刑法第339條第1項之詐欺取財罪嫌等語。
二、按犯罪事實應依證據認定之，無證據不得認定犯罪事實，又
    不能證明被告犯罪者，應諭知無罪之判決，刑事訴訟法第15
    4條第2項、第301條第1項分別定有明文。本件公訴人認被告
    丙○○涉有前開詐欺取財之犯嫌，無非以：上開犯罪事實，
    業據告訴人甲○○於偵查中指訴歷歷，復經證人即「真自然
    養生館」之店長許正豊到庭證述甚詳，且被告對於親人遭受
    綁架之過程，始終交代不清、無法自圓其說，而其於本案持
    票調現期間，確有與莊明諺等人共犯擄人勒贖罪一情，復有
    本院94年度重訴字第3366號刑事判決 1份在卷足稽，益認被
    告辯稱之：家中出事，故持票以換現金等語為不可採，為其
    主要之論據。訊據被告固坦承有於上述時、地，持該支票以
    向告訴人調借現款（按：實際取得之現款為9萬2千元），惟
    堅詞否認有何詐欺告訴人之故意與行為，辯稱：「我當初拿
    票給他時，是要換現金，當初在店裡面雙方達成協議後、錢
    還沒拿到之前，甲○○有問我為何急需要用錢，我是先跟他
    講說，家裡出了一點事無法貼現，後來甲○○一直問我為何
    急需用錢，我才說我的親人被綁架，所以才急需用錢」、「
    當時我幾乎兩天就去他店裡面消費一次，我是真的有跟甲○
    ○借錢，但我並不是以要籌措贖金的名義向他借錢，因為如
    果要籌措贖金，也不會只借10萬元」、「我當初跟他借錢時
    ，他先回來店裡，問我要借多少錢，我說10萬元，他就去銀
    行把錢領回來，他問我10萬元為何不跟家裡換，我說家裡有
    急事，沒有辦法換，我才提起擄人勒贖的事情」等語。
三、經查：證人即告訴人甲○○固於檢察官訊問中及本院審理中
    ，迭就前開檢察官起訴之意旨證述甚詳，另證人即「真自然
    養生館」之店長許正豐亦證稱：「被告是我們的客人，當時
    老闆不在店裡，我在店裡，被告就打電話給我說有一張票要
    向我調現，然後我就說要跟我們老闆商量一下，後來我們老
    闆就回到店裡，被告也來了，當時我有在場，被告說她的親
    戚被綁架，要湊贖款」等語（見他字卷第10頁檢察官訊問筆
    錄；證人甲○○與許正豐之檢察官訊問中之陳述，均依刑事
    訴訟法第 159條之1第2項之規定，具有證據能力），惟刑法
    第339條第1項所規定之詐欺取財罪，既以「意圖為自己或第
    三人不法之所有，以詐術使人將本人或第三人之物交付者」
    ，為構成要件，自須以行為人有詐欺之行為，且被害人之交
    付財物，係因受行為人之詐欺行為所致（即其間具有相當因
    果關係）等為要件。然查：
  (一)被告迭稱其係以支票而非親人遭勒贖、急需贖金為由，向告
    訴人調借現款，徵諸告訴人於檢察官訊問及本院審理中之證
    述，告訴人亦確曾陳稱：「當時是被告打電話給許正豐，說
    她有急需要用錢，後來許正豐再打電話通知我說三嫂（後來
    我才知道是被告丙○○，被告是我們店裡的常客，已經來過
    很多次，我們都叫她三嫂）需要用錢10萬元，我就去領10萬
    元，回來店裡時，被告已經在店裡面了，然後我就問她什麼
    事情…」、「她神色很急，說臨時家裡要用。她給我們的感
    覺家裡很有錢，我很懷疑她為何為了10萬元需要向我借錢，
    她才說家裡有人被綁架，需要贖金」、「（如果被告她不拿
    支票出來，你還會借款給她？）不會」、「（如果被告不是
    跟你說：家裡有人被綁架，需要贖款，你會借錢給她？）她
    如果講任何理由，我應該都會借給她，只是借錢的同時，順
    便詢問她的用途」、「她一開始就跟我說要借10萬元，她就
    直接拿10萬元的支票出來，並且問我需不需要簽立本票，我
    說不用」等語，足見被告於借款之初，確係欲以於支票上背
    書或一併簽發本票之信用擔保方式，向告訴人借款，且未明
    言「急需用錢」之原由為何，係於告訴人詢問之過程中，始
    提及親人遭綁架情事，則其於借款之初，是否即有以「親人
    遭綁架，急需贖金」為由而詐騙告訴人之意，抑僅屬於借款
    過程中，隱藏真正借款用途之附帶敷衍之詞？自值懷疑。
  (二)再縱認被告之前開言語，已屬為能順利取得借款之施用詐術
    行為，然依告訴人之前開證述亦可得知，告訴人之決定借款
    ，亦非因被告之言詞所致，而係因被告有提出支票以調現之
    行為，是縱認被告有以前開言詞施用詐術之行為，亦難認告
    訴人之交付財物致受有損害，與被告之施詐行為間，具有因
    果關係。
四、又告訴人雖另指：「我認為這是詐欺的行為，是因為被告給
    我的是芭樂票」、「（被告當時借錢拿給你的支票，你如何
    確認這是芭樂票？）事後大約 9月初時，我看被告被抓，我
    才擔心。我打電話去銀行照會，後來 9月20幾號就退票了。
    我差不多 9月底左右自己依照支票退票理由書上面記載之台
    南市○○路住址（按：指發票人）去找」、「（有無找到？
    ）找不到人，該地點是空屋，信箱塞滿帳單，在10月底時，
    經過詢問銀行經辦小姐，知道這個帳戶有大量的退票，那時
    我確定那是芭樂票」等語，公訴人亦於本院審理中，當庭提
    出本件支票發票人陳耀星之支票存款帳戶退票情形與信用卡
    往來情形明細資料（見公訴人提出附卷之法務部票據信用資
    訊連結作業系統查詢資料），依該公訴人提出之資料，亦確
    足使本院相信：該陳耀星之支票存款帳戶，於被告向告訴人
    借款前後，確有經人利用為簽發俗稱「芭樂票」之支票之事
    實，然被告否認知悉上開支票為「芭樂票」情事，辯稱：「
    這張票還沒有拿給證人之前，我就已經先跟銀行照會過，銀
    行行員說這張支票帳戶已經開戶 1年多，往來都很正常，我
    才敢把支票拿給他」等語。依系爭支票係以陳耀星為發票名
    義人簽發之支票中，首張遭退票者，且退票之理由為存款不
    足，而非早已遭拒絕往來等情（見公訴人提出之前開資料及
    告訴人提出之退票理由單影本），尚難認被告上開所辯必屬
    不實；而告訴人亦稱知悉被告與其男友所從事者，為職棒簽
    賭之工作（見本院審判筆錄第4、9頁），則被告所收取之支
    票，來源相當複雜，乃得想見。是本件系爭之支票，雖於客
    觀上屬於一般人俗稱之「芭樂票」，然被告於持以向告訴人
    借款之時，是否確已知悉，且本無還款之真意？既綜觀全部
    之卷證資料，缺乏積極證據可佐，自尚有合理之懷疑存在。
五、綜上所述，本件並無全然明確之證據，足以認定被告丙○○
    於借款之初，即有以「親人遭綁架，急需贖金」為詞，對於
    告訴人甲○○施用詐術之意，告訴人之願意給付借款，其決
    定性之因素，亦非因被告之前開言詞所致，即依告訴人所述
    ，前開訊息，亦僅係於借款過程中，附帶詢明被告之用途而
    已，殊無法以此即認告訴人此部分之行為，已構成刑法第33
    9條第1項之詐欺取財罪。而告訴人所提出用以調現之支票，
    雖於客觀上，足以認定為一般俗稱無法兌現之「芭樂票」，
    然被告於提出之前，是否已知悉該張支票為芭樂票，既因缺
    乏積極證據而存有合理懷疑，本諸無罪推定之原則，自應諭
    知本件被告無罪之判決。
據上論斷，應依刑事訴訟法第301條第1項，判決如主文。
本案經檢察官乙○○到庭執行職務。
中    華    民    國    95    年    10    月    17    日
                臺灣臺中地方法院刑事第六庭
                    審判長法  官  簡 源 希
                          法  官  林 念 祖
                          法  官  鄧 敏 雄
上正本證明與原本無異
如不服本判決，應於送達後十日內向本院提出上訴狀（須附繕本
），上訴於臺灣高等法院臺中分院。
                          書記官  黃 士 益
中    華    民    國    95    年    10    月    17    日


司法院資訊處製作；財團法人民間司法改革基金會備份。
